臺灣高等法院刑事判決　　　　　　　　　　　九十一年度重上更(七)字第一六六號
　　上　訴　人
　　即　被　告　乙○○　男五十.
　　選任辯護人　張至剛律師
右上訴人因貪污治罪條例案件，不服臺灣新竹地方法院八十年度訴字第七二八號，中
華民國八十一年五月三十日第一審判決（起訴案號：臺灣新竹地方法院檢察署八十年
度偵字第二五八四、二八六一、三五四二號）提起上訴，本院判決後，經最高法院第
七次發回更審，本院判決如左：
    主  文
原判決關於乙○○部分撤銷。
乙○○連續依據法令從事公務之人員，對於主管之事務，直接圖利，處有期徒刑貳年
陸月，褫奪公權壹年陸月，減為有期徒刑壹年捌月，褫奪公權壹年。
    事  實
一、乙○○係苗栗縣通霄鎮公所建設課技士，主辦該鎮公所工程發包、驗收等事務，
    為依據法令從事公務之人員。該鎮公所於民國七十九年二月二十六日發包附表一
    所示工程（於同年二月二十八日簽定工程契約書），乙○○明知與承包商前進土
    木包工業（負責人子○○）所簽工程契約書第四條約定工程款之支付方法，須全
    部工程完工，經正式驗收合格後，始得付清工程款，而上開工程尚有瀝青混凝土
    路面工程並未完工，竟意圖子○○獲取不法利益，於工程並未依契約要求完工驗
    收前，即於七十九年七月十九日驗收時，在其職務上所掌公文書即結算驗收證明
    書上，委請不知情之李美鈴為已完工之不實記載，然後據以行使交付辦理後續結
    算事宜。致子○○雖未依契約完工，即於七十九年八月二十二日領取包括瀝青混
    凝土路工程在內之全部工程費，足以生損害於通霄鎮公所及鎮民（工程名稱、編
    號、金額、發包日期、實際開工日期、工作天、報完工日期、驗收日期、未完成
    部分、承包商、付款日及圖利金額均詳如附表一所載）。
二、案經法務部調查局苗栗縣調查站移送臺灣新竹地方法院檢察署檢察官偵查起訴。
    理  由
一、訊據被告乙○○矢口否認有何右揭圖利犯行，辯稱：上開工程於其至現場初驗時
    ，僅有瀝青路面部分未完工，因承包商為配合第四期工程，避免鋪設之瀝青路面
    為砂石車輾壞，故暫未施作，其亦有告訴承包商說儘快全部完成後再通知複驗，
    但承包商後來沒有通知其去複驗。又其並未驗收此項工程通過，亦不可能在結算
  驗收證明書之驗收欄內蓋章云云。惟查：
（一）上開工程名稱、工程編號、金額、發包日期、實際開工日期、工作天數、報完
      工日期、驗收日期、付款日等，詳如附表一所示，有工程契約（附開標紀錄、
      工程估計單、工程數量統計表、工程圖說、施工圖）、「營繕工程結算驗收證
      明書」、「動支經費請示單」、「支出憑證單」在卷可稽（見第二五八四號偵
      查卷第十一至十七頁、本院重上更(六)卷第二四八至二五○頁及外放證物）。依
      前揭工程契約第四條約定付款辦法為：「全部工程完工，經正式驗收合格後：
      ：：付清」（見第二五八四號偵查卷第十二頁反面、本院重上更(六)卷第二四九
      頁）。又本件全部工程款九十五萬五千元，係於七十九年八月二十二日付款，
      經證人即通霄鎮公所出納張妙英證述在卷（見本院重上更(五)卷第一六八頁），
      並有通霄鎮公所八十七年七月十日八七通鎮建字第七七七三號函及所附支出傳
      票可憑（見本院重上更(五)卷第九五、一○○頁），復有承包商子○○所有之工
      程款收入帳冊足參（見外放證物）。其中Ａ１Ａ２加舖瀝青混凝土路面之工程
      費用，包括碎石級配之滾壓、透層舖設、黏層舖設、瀝青面層舖設等四項（即
      二十一萬一千七百十一點一八元、三萬二千零三點五元、一萬七千三百九十七
      點五五元、十六萬三千一百十五點五二元，合計三十九萬五千六百二十七點七
      五元），復經被告供述在卷（見本院重上更(五)卷第二一一頁，依第二五八四號
      偵查卷第十六頁工程估價單、第十七頁結算明細表所載金額計算如上）。
（二）被告雖辯稱上開工程因承包商為配合第四期工程，避免鋪設之瀝青路面為砂石
      車輾壞，故暫未施作，其並未驗收通過，亦未在結算驗收證明書上蓋章云云。
      然查：
    １證人即承包商子○○證稱：「『龍福里道路整建工程』：：中之道路工程部分
      ，尚有部份未完工，我本以為可在一、二天內趕工，因天雨致延遲完工期限，
      此外，我提前報完工也是為避免鎮公所依工程契約罰款，所以才在未完工之情
      況下，報請完工勘驗」「（前述福龍里二項未完工先報驗部分，是否涵蓋所有
      駁崁及道路整建？）未完工先報驗部分僅及於『福龍里道路整建工程』這一部
      分，至於『福龍里道路改善及駁崁工程』中之駁崁及道路部分均已完工」（見
      第二五八四號偵查卷第二三頁）、「（前述『福龍里道路整建工程』既未依契
      約規定完工，為何同意驗收？）驗收人員乙○○未確實驗收，所以才發生未完
      工卻同意付款」（見第二五八四號偵查卷第二四頁）、「我怕工期拖太久被罰
      ，本來叫我太太報延期，但她寫錯，報完工，且遇雨季，所以工期拖到十月」
      （見第二五八四號偵查卷第三一頁）、「（七十九年七月十九日有無帶他們去
      驗收？）有，只是有一件差瀝青工作，我想一、二天就好了，所以就告訴他們
      說好了」（見第二五八四號偵查卷第三三頁反面）、「（福龍里道路整建工程
      鋪設瀝青檢查結果有無問題？）這部分未完成就領錢，是我太太去領的」（見
      原審卷第二七頁）、「（瀝青混凝土沒有鋪設就驗收？你說幾天就會鋪好，先
      驗收？）是的」（見本院重上更(七)卷第三二頁），是認尚未鋪設瀝青路面即報
      請完工，並經被告驗收通過而領得工程款。證人即福龍里里長甲○○亦證稱：
      調查員於七十九年十月二十三日拍攝之照片確實係福龍里福龍宮右後方之道路
      工程情形，當時僅完成一小部分，後來於七十九年農曆九月十九日（即國曆十
      一月五日）福龍宮大拜拜前三天（即國曆十一月二日）趕工完成，以方便到福
      龍宮的人士和車輛上山（見外放證物袋調查局筆錄第一頁反面），並有苗栗縣
      調查站九十年七月二十日苗肅字第九○三七九號函說明及檢附七十九年十月
      十一日拍攝之照片四張（見本院重上更(六)卷第二一○至二一二頁）、七十九年
      十月二十三日拍攝之照片足憑（見外放證物編號證六），顯示上開工程當時確
      實尚未完成。
    ２觀諸被告於調查時稱：「（據本站派員於七十九年十月二十三日會同當地里長
      甲○○前往勘驗並拍攝照片，發現截至七十九年十月二十三日止，有關Ａ１Ａ
      ２加鋪設瀝青混凝土路面工程並未施工：：：而於七十九年十一月二日完工，
      請問：：：為何於七十九年七月十九日即予該一三五號工程驗收通過？）我不
      清楚當時為何准予驗收通過」（見第二五八四號偵查卷第二十頁），於偵查中
      改稱：「當天因要及許多工程，至下午一點多還未吃飯，記得這件工程沒有驗
      ，只問承包商說工程完工否，他說已完工，我就辦理結算，最後請僱員填寫結
      算表，並由我自己蓋章驗收」（見第二五八四號偵查卷第三二頁反面），嗣於
      八十年四月二十三日改稱：「該二項工程（指附表一及附表二編號一之二項工
      程）曾於七十九年四月報完工請驗，我前往驗收發現未完工，即未驗收結算，
      七十九年七月十九日我並非前往驗收該二項工程。至於為何該二項工程的驗收
      結算表會蓋我的章，可能是因為當天驗收的工程項目很多，我很忙，包商透過
      我的助手庚○○幫我寫結算表，方便偽刻我的印章，自行在該二驗收報告表上
      蓋我的章，我並沒有蓋這二個章」（見第二五八四號偵查卷第五三頁反面）、
      「承包商報完工時我去初驗，尚未完工，我當時就未結算。七月十九日我驗收
      其他工程，有七、八件因均有照圖樣施工，我回來就授權庚○○辦理結算，我
      未料到他連這二件也一起辦結算，我因忙未注意到」（見第二五八四號偵查卷
      第七五頁），復改稱：「（這二件工程是否均你蓋章？）是」（見第二五八四
      號偵查卷第九八頁反面），於原審稱：「我沒有准他們驗收，是結算人員疏忽
      付錢的」（見原審卷第五七頁），於本院稱：「這二個工程我去驗收時未完成
      ，是包商認為過二天就可完成，後來我去驗收時未完成，所以我拒絕蓋章」（
      見本院上更(二)卷第三四頁），又稱：「當天驗收十幾個工程」「（當時是否因
      已快下午一點鐘，所以未下車驗收？）有下車看一下」（見本院上更(二)卷第七
      九頁反面）、「我去驗收時，就沒有同意他支付工程款」（見本院重上更(三)卷
      第二十頁）、「沒有通過，所以沒有驗收」「未驗收通過」「有驗收，但沒有
      通過」（見本院重上更(三)卷第四六、一○二頁反面、第一六一頁反面）、「我
      有下車，我有看到他有一些瀝青路面未做完，我認為未完工」（見本院重上更
      (六)卷第八四─一頁）、「我們去初驗時僅有瀝青路面部分未完工，我也有告訴
      承包商說儘快全部完成後再通知複驗，才可以請款，後來沒有通知驗收人員去
      複驗，但款項有領走」（見本院重上更(六)卷第一四一頁）、「當時部分沒有完
      成，我沒有答應驗收，我沒有同意付款，監工人員誤以為第二項（即本項工程
      ）是第一項工程（是附表二編號一工程），就把這個工程結算，付款時沒有經
      過我這邊，我就不知道有沒有付款。我有蓋章，但是我的橡皮章為了工作方便
      ，他們就蓋章。我還特別叮嚀監工庚○○不可以驗收，這個工程沒有完成不可
      以付款，可能他作業上疏失」「（子○○說有告訴你差一點就算完成了？）但
      我沒有同意他」「（為何你以前偵查中說你問子○○是否完工，他說已經完工
      你就辦理結算？）我沒有答應，我不知道庚○○驗收結算」（見本院重上更(七)
      卷第六一頁），雖供認上開鋪設瀝青路面工程確未完工，惟先後對於其是否有
      驗收？驗收是否通過？結算驗收證明書上職章是否其蓋用等供述反覆不一，所
      辯已難遽信。
    ３證人即苗栗縣政府通霄鎮公所建設課約僱技士庚○○證稱：「前述二項工程（
      指福龍里道路改善及道路整建工程）報請驗收乙事我不知情，七十九年七月十
      九日執行驗收人員係何人前往我不清楚」（見第二五八四號偵查卷第四一頁反
      面）、「該工程之結算事宜由我辦理，並由我簽章以示負責，但該結算表與驗
      收證明書經我詳閱後，我確定非我本人所製作，而係由通霄鎮公所建設課之臨
      時約僱人員李美鈴所製作」（見第二五八四號偵查卷第四二頁）、「（福龍里
      道路改善及整建工程是否你製作驗收證明書？）請款是我寫的，驗收證明不是
      我寫的，通常是驗收回來時，有變更由驗收人員自己寫，沒變更由臨時人員寫
      ，驗收項目與設計時有誤差由驗收人員寫，公所內只有我與乙○○負責營造工
      程，一人寫驗收，另一人則當監工」「我看他有蓋章驗收完成，才敢蓋章」「
      （你是否曾拿他的章蓋過？）我不可能這樣」「是由驗收人員做竣工圖，才寫
      驗收證明書向結算領款，不可能沒有做這些事情由我做結算領款」（見本院上
      更(二)卷第三二至三三頁反面）、「他說他沒有驗收又將卷交給我，所言矛盾，
      他們填的驗收證明書後再交給我們及監工人員、結算人員：：：依序蓋章」（
      見本院上更(二)卷第七九頁）、「：：：是我監工，驗收是乙○○，但我最後負
      責結算」「（你做結算是否表示驗收合格？）是」「（做驗收證明書是否表示
      驗收合格？）對，連同工程結算明細表送給上面，再付款」「（何人叫你做結
      算？）是乙○○，他驗收回來後就叫我做結算，實際工程有無驗收，我不知道
      」「（結算表印章是你蓋的？）對」「（有無乙○○沒有叫你做結算，你自己
      做結算表？）沒有」（見本院重上更(三)卷第九二、九三頁），均指明如非被告
      驗收完工，其不可能自行結算。又證人李美鈴證稱：「（驗收證明書之內容是
      否為你繕寫的？）福龍里道路整建工程是我寫的，是何人拿給我寫的我忘了，
      乙○○及庚○○的章是他們蓋的」（見本院上更(二)卷第六六頁），核與證人庚○○前揭所述該工程驗收證明書內容係由李美鈴填寫，驗收章為被告自行蓋用
      相符，參諸被告前開供承職章係其自己蓋用等情，堪認本件工程結算驗收證明
      書上被告驗收職章確係其自行蓋用，然後始依序辦理結算事宜。
    ４關於當時驗收之情形：
      (1)雖被告曾於偵查中稱：「這件工程沒有驗，只問承包商說工程完工否，他說
        已完工：：：由我自己蓋章驗收」（見第二五八四號偵查卷第三二頁反面）
        、「（七十九年七月十九日，何人與你一起去驗收？）財政課長黃錦鐘、主
        計主任陳國炎」「（他二人是否知前述工程尚未前往驗收？）他們也是聽承
        包商說好了，就在驗收證明書上蓋章」（見第二五八四號偵查卷第三三頁）
        。證人子○○亦稱：「（既未完工，為何乙○○會驗收通過？）他來驗收時
        間快下午一點，他坐在車上，我向他說好了，他就相信」（見第二五八四號
        偵查卷第三一頁正、反面）、「（當時陳國炎、黃錦鐘有無會同驗收？）有
        」「（當時是否已快下午一點所以未下車驗收？）有下車看一下」（見本院
        上更(二)卷第七九頁反面），指被告等人係聽其說已經完工即予以驗收通過。
        證人即該鎮公所主計主任陳國炎證稱：「我確曾於七十九年七月十九日與乙○○、黃錦鐘、子○○等人共同會勘前述二項工程（指附表一及附表二編號
        一工程）」「我們前往會勘時，因為出發得很晚，所以到達工程現場時僅逗
        留了十幾分鐘進行勘驗，：：：在勘驗時，我曾問乙○○工程是否做好，渠
        告訴我說工程有做且與設計圖相符，我才會後來在驗收證明書上簽章同意付
        款」（見第二五八四號偵查卷第三七頁反面）、「我確曾前往驗收過，當時
        有建設課技士乙○○、財政課長及包商在場」「我發現路面平坦，乙○○向
        我說已經完工了」（見第二五八四號偵查卷第五五頁反面）、「照規定驗收
        人員要在現場測量，這幾件我不記得」（見本院重上更(五)卷第二一三頁），
        證人即該鎮公所原財政課長黃錦鐘稱：「（子○○做之工程你有參與驗收？
        ）有」「（驗收證明書你有蓋章？）有」「（未完成你為何蓋章？）我對工
        程外行，有完成未完成，我也不知道」（見第二五八四號偵查卷第八八頁反
        面）、「（驗收時有無在現場測量？）好像是沒有」（見本院重上更(五)卷第
        二一三頁），亦均謂當時其等雖與被告同往驗收，惟其二人並未查看有無實
        際完工，只是聽被告說已經完工，且印象中不記得被告有實地測量。
      (2)惟被告嗣於八十年四月二十三日偵查中即改稱有看到未完工，嗣於原審及本
        院亦迭次供承有下車來看一下，明知並未完工等語，已詳如前述。且被告身
        為驗收人員，對於工程並非外行，就本件設計圖應鋪設瀝青路面亦知之甚詳
        ，則就上開瀝青路面未鋪設自明顯可知，是其供承明知未完成等情核與事實
        相符。至證人子○○於偵查中所稱被告前來驗收時坐在車上，僅聽其說已完
        工即予驗收通過云云，對照其後所稱尚有陳國炎及黃錦鐘同行，被告有下來
        一下及被告未實地測量等情，應係約略供述當時同來驗收人員之大概情形而
        未臻詳細，由於驗收過程較為快速，以為聽其陳述已完工而未再過問，實則
        被告已查知尚未完工。另證人陳國炎及黃錦鐘均一再陳稱其等並非工程專家
        ，對於工程外行，只是看被告有無前往驗收，而以為被告已驗收完工，雖其
        二人並未實地查看亦不確實知悉未完工，即依被告驗收完成之報告蓋章給付
        承包商款項（該二人業經本院上訴審判決無罪確定），然陳國炎、黃錦鐘二
        人主觀上雖非認識尚未完工，亦不得據為認定當時同去驗收之被告亦明知未
        完工。再證人陳國炎雖曾供稱：「（如何驗收？）我和黃錦鐘在場看，乙○○他們在量」云云（見第二五八四號偵查卷第八七頁反面），衡情應係其認
        為依照規定驗收人員應該測量，方如此回答，參其嗣於本院稱不記得本件有
        測量、證人黃錦鐘亦稱應未測量等情，益見本件除被告看到並未完工外，亦
        未實地確實勘測，即在結算驗收證明書上蓋章表示已驗收完成。
    ５被告另辯稱：本院曾向苗栗縣通霄鎮公所調來與本案無涉之「福隆里階梯新建
      工程」內之支出憑證單上驗收欄內有被告蓋章（見本院重上更(五)卷第一○二頁
      ），而本件支出憑證單上「驗收或證明」欄並無被告職章，可見被告就本件未
      曾驗收通過，亦未同意付款云云（見本院上更(二)卷第六七頁反面、本院重上更
      (七)卷第一四五頁）。惟證人陳國炎稱：「我們的款是依驗收人員所簽的營繕工
      程結算明細表及工程完工驗收證明書，監工人員填寫營繕工程結算明細表，驗
      收人員填寫營繕工程驗收證明書」（見本院上更(一)卷第一一一頁反面）、「（
      完工除了該二項證明書外，包商請款是否需請款憑證？）還要收據、發票、合
      約書」「（這些文件驗收人員是否還要蓋章？）依往例領款時驗收人員都沒有
      蓋章」「（包商請款時，這些發票等文件，按規定驗收人員要不要蓋章？）不
      要」（見本院上更(一)卷第一一三頁反面），證人庚○○證稱：「（這二份支出
      憑單為何未蓋乙○○章？）請款與承辦人員無關，由財政及主計部門負責」（
      見本院上更(二)卷第三四頁反面），證人即原該鎮公所建設課長湯嵩山稱：被告
      完成驗收，才會辦理結算（見本院上更(二)卷第七九頁），可見財政及主計單位
      係憑「營繕工程結算驗收證明書」上已載明驗收合格及「營繕工程結算明細表
      」承辦人員已簽章為依據而撥款，至承包商如何申請撥付工程款，僅須將發票
      及相關資料送交承辦單位據以填寫「動支經費請示單」及「支出憑證單」，然
      後由相關單位核章，驗收人員不必在該支出憑證單上再行核章。故雖有其他工
      程支出憑證單上驗收欄蓋用被告職章，並非表示本件支出憑證單上被告必須蓋
      章。本件確經被告驗收而明知並未完工，卻於結算驗收證明書上驗收意見欄表
      示驗收完成並蓋用其職章，而支出憑證單上「驗收或證明欄」依據被告前開驗
      收完成紀錄，由建設課長湯嵩山核章，即屬合法撥款審核程序，實毋庸被告再
      蓋章承認已驗收。反而言之，如被告所辯係其驗收之工程，即應由其在支出憑
      證單蓋章之情屬實，則本件結算驗收證明書既由其蓋章驗收，支出憑證單理應
      亦由其蓋章，承包商始可領到工程款，亦即縱建設課長（承辦驗收業務之被告
      主管）核章，承包商亦無法領款。惟事實並非如此，實際上並不須被告在支出
      憑證單蓋章，此另由本案所涉六項工程，僅其中附表二編號三、四由被告在支
      出憑證上蓋章益明，尤見被告所辯上情並非可採。
    ６被告前雖另提出監工手冊（見本院上更(二)卷第九十至九三頁），指依該手冊之
      規定，工程竣工圖之繪製及結算應屬監工人員之職掌，然證人庚○○證稱：竣
      工圖由驗收人乙○○繪製、結算亦為乙○○之工作，而認庚○○之證詞不可採
      云云（見本院上更(二)卷第九九頁反面）。惟被告身為驗收人員，未確實驗收，
      此與證人庚○○所述竣工圖由何人繪製、結算由何人辦理並無關係。況依證人
      湯嵩山證稱：「因公所只有一名技師、一名臨時人員、一名約僱人員，當時工
      程很多」「（一般工程驗收完成或發給結算證明書是否有規定由何人辦理結算
      請款？）沒有限定，當時僅有乙○○及庚○○，所以誰都可以」「（為何驗收
      證明書上有些是乙○○驗收，結算人卻有些是乙○○，有些是庚○○？）應該
      是驗收人員與監工不能是同一人，結算人員沒有限制」（見本院上更(二)卷第七
      八頁正、反面），並稱：結算明細表以前慣例由驗收人員填寫（見本院上更(二)
      卷第八一頁反面），可見通霄鎮公所人手不足，實際工作分配並未完全依照監
      工手冊，被告與庚○○二人，其中一人監工，另一人即負責驗收，而結算並不
      一定由何人製作，此由本案六項工程中均由被告驗收，其中有些係被告結算，
      有些則為庚○○結算至明（參各工程結算驗收證明書等，見外放證物）。而本
      件結算驗收證明書及結算明細表並非被告及庚○○筆跡，而為臨時人員李美鈴
      所填寫內容，已如前述，是證人庚○○於庭訊時看到非其筆跡之結算驗收證明
      書及結算明細表，參酌該公所有驗收人員予以結算之往例，認為如被告驗收，
      則竣工圖及結算亦應由被告為之，衡屬依該公所往例及分工情況而生意識，縱
      所為證詞關於結算之分工情形與實情未盡一致，然究不得因此即認其前揭對於
      被告驗收、並非未經驗收即逕行後續作業等有關不利被告之陳述均與事實不符
      。
（三）上開工程雖依工程契約第十八條規定：「逾期賠償：乙方倘不依照契約規定限
      期完工，應按逾期日數每逾一日償付甲方契約總價千分之一之違約金」，本院
      重上更(五)審因而認為應依違約金計算圖利金額，而本件工程遲延一百二十九日
      ，違約金為總金額（九十五萬五千元）之千分之一計算，違約金為十二萬三千
      一百九十五元，惟本院重上更(六)審認並無證據證明被告於驗收當時有就該工程
      是否已逾契約所定之工作天數來計算有無遲延，且亦無證據證明被告明知承包
      商已有遲延而故意不追索違約金之主觀犯意，是承包商就上開工程應否支付違
      約金部分，尚難認被告主觀上就此有圖利承包商之意圖，改依瀝青混凝土路面
      工程款計算圖利金額（惟附表援用重上更(五)審之附表，漏未更正），最高法院
      九十一年度台上字第四五三四號判決並未指摘有何不當。衡以被告係因承包商
      瀝青混凝土路面未完成而驗收整個工程完工，圖利金額應為未完工之瀝青混凝
      土路面之款項，而非以遲延完工天數以計算違約金為圖利金額。
（四）綜上所述，本件事證明確，被告所辯無非事後飾詞卸責，不足採信，其犯行堪
      以認定。
二、又被告行為後，戡亂時期貪污治罪條例已於八十一年七月十七日修正為貪污治罪
    條例，於同年七月十九日生效，而貪污治罪條例復於八十五年十月二十三日修正
    公布，於同十年月二十五日生效，該條例第六條又於九十年十一月七日修正公布
    ，同年十一月九日生效施行。依被告行為時戡亂時期貪污治罪條例第六條第三款
    規定：「有左列行為之一者，處五年以上有期徒刑，得併科三萬元以下罰金。：
    ：：三、對於主管或監督之事務，直接或間接圖利者」，其後修正係將併科罰金
    數額分別提高至一百萬元及新台幣三千萬元，修正後裁判時貪污治罪條例第六條
    第一項第四款則規定：「有下列行為之一者，處五年以上有期徒刑，得併科新臺
    幣三千萬元以下罰金：：：四、對於主管或監督之事務，明知違背法令，直接或
    間接圖自己或其他私人不法利益，因而獲得利益者」，被告之行為亦符合修正後
    裁判時圖利罪之構成要件，自應予以論處。經比較修正前後之法律，應以八十一
    年七月十七日修正前之舊法最有利於被告，依刑法第二條第一項但書之規定，自
    應適用戡亂時期貪污治罪條例第六條第三款之規定處斷。
三、核被告所為，係犯戡亂時期貪污治罪條例第六條第三款直接圖利及刑法第二百十
    六條、第二百十三條之行使公務員登載不實文書罪。被告使不知情之李美鈴代為
    填載不實文書部分，為間接正犯。其所為登載不實之低度行為已為行使之高度行
    為所吸收，不另論罪。公訴人雖未就行使部分起訴，然既與登載不實部分有高低
    度行為關係，自為起訴效力所及；且被告登載不實後加以行使始得據以辦理結算
    事宜供承包商領取工程款，被告亦已就此部分實質予以辯解，就實質高低度行為
    予以論處自不影響被告訴訟上防禦權之行使。所犯上開二罪間，互有方法結果之
    牽連關係，應從一重之圖利罪論處。
四、原審認被告所犯罪證明確，予以論罪科刑，固非無見。惟查：（一）被告究圖利
    承包商之金額若干，原審未予認定。（二）被告並未與陳國炎、黃錦鐘共同犯罪
    ，原審以共犯論處，亦有未當。且原審就被告行使登載不實部分漏未論罪。（三
    ）有關附表二工程，被告並不構成犯罪（詳如後述），原審一併論罪，有欠允洽
    。（四）被告犯罪後，戡亂時期貪污治罪條例及貪污治罪條例均業經修正，原審
    未及比較新舊法而為適用，亦有不當。被告上訴，否認犯罪，雖無理由，惟原判
    決關於被告部分既有可議，自應由本院予以撤銷改判。本院斟酌再三，認被告圖
    利之金額不多，且承包商事後亦已就該部分完工，是國庫實際損失之金額微小，
    若仍依法定刑論處，情輕法重，尚堪憫恕，爰依刑法第五十九條之規定，減輕其
    刑。爰審酌被告犯罪之動機、目的、手段、所生危害、圖利金額不多、犯後態度
    等一切情狀，量處有期徒刑二年六月，褫奪公權一年六月。又因被告犯罪時間係
    在七十九年十月三十一日以前，所犯之罪合於中華民國八十年罪犯減刑條例第四
    條第一項第一款之減刑規定，依法減其宣告刑三分之一為有期徒刑一年八月，褫
    奪公權亦比照主刑減刑標準減為一年。
五、公訴意旨另以：被告明知附表二各項工程，有「未完成部分」欄所示尚未完成或
    偷工減料情事，未能符合契約之規定，竟承前同一概括犯意，意圖圖利承包商子
    ○○及戊○，予以驗收通過，並於職務上所掌管之結算驗收證明書上為已完工之
    不實記載，使子○○及戊○得以受領全部工程款，亦涉有戡亂時期貪污治罪條例
    第六條第三款及刑法第二百十三條之罪嫌。惟查：
（一）訊據被告堅決否認有何此部分犯行，辯稱：１附表二編號一工程，當時護欄沒
      有上油漆之原因是福龍宮要加上欄杆，認為上油漆沒有用，所以才未上油漆。
      而監工庚○○為控制工程儘量不予增減工程費之原則，將護欄油漆工程費二千
      八百四十一元，飭承包商子○○延長同一工區內之排水溝設施八．六公尺之用
      ，故未上油漆所省下之費用，係移作同一工程增設排水溝部分。至於停車場之
      碎石級配早已完工，是後來颱風才遭破壞。２附表二編號二工程之攔砂壩，原
      設計有二處，其中ＯＫ四十三攔砂壩早已完工，因七十九年六月到九月有受到
      颱風侵襲，攔砂壩被淹沒掉；另一處即ＯＫ七十七攔砂壩，因同一工程中之駁
      崁部分，原設計長度為四十三公尺，終點適逢道路缺口，影響行車安全，當時
      該地里長丁○○乃要求延長駁崁長度，以避開道路缺口，但礙於工程預算無法
      追加，故將上開攔砂壩經費，移作延長駁崁之用。３附表二編號三工程，原雖
      列有四十七公尺長之排水溝，但工程受益戶即居民己○○以道路原已狹窄，車
      輛行駛困難，且坡度極大，易生危險為由，請求將排水溝工程經費，移作同工
      區○○設○○路面之用。４至於附表二編號四、五之工程是否偷工減料，非其
      權責，而屬監工職務範疇應予注意之事項，且其於驗收時已於結算驗收證明書
      之驗收意見欄內加註「經驗收結果，除隱蔽部分無法驗收，由監工及承造人員
      負責外，其他與竣工圖相符，准予驗收」。５是本件工程未施作部分均係經報
      備同意移作其他部分，所有未變更及變更後工程均施工完成，是其予以驗收通
      過，並無任何圖利承包商之事實，且亦未於結算驗收證明書為不實之記載；至
      於偷工減料部分則非其權責，尤無圖利承包商可言。
（二）查附表二所示各項工程，有各該工程契約（附開標紀錄、工程估計單、工程數
      量統計表、工程圖說、施工圖）、「營繕工程結算驗收證明書」、「動支經費
      請示單」、「支出憑證單」可證（見外放證物）。其中編號一工程款八十七萬
      元，係於七十九年八月二十二日付款；編號二工程款四十二萬二千元係於七十
      九年六月十四日付款；編號三工程款三十一萬四千三百元，係於於七十九年二
      月二十四日付款，業經證人即本件案發時之出納張妙英證述在卷（見本院重上
      更(五)卷第一六八頁），並有該通霄鎮公所八十七年七月十日八七通鎮建字第七
      七七三號函及所附之支出傳票可稽（見本院重上更(五)卷第九五至一○一頁），
      復有子○○所有之工程款收入帳冊可參（見外放證物）。又編號一之油漆工程
      ，工程費為二千八百四十一元，碎石級配部分工程費為九萬二千六百七十九點
      八四元（合計九萬五千五百二十點九三元），編號二攔砂壩一座未施工之費用
      為七千零十五點四元；編號三未施作排水溝工程費用為三萬零六百二十四點三
      六元，亦經被告於本院供明在卷，並據提出計算表為證（見本院重上更(五)卷第
      二一一、二三六頁、二三九至二四○頁），復經證人湯嵩山予以確認金額無訛
      （見本院重上更(五)卷第二三六頁）。
（三）茲就各項工程是否有附表二所示圖利情形，分述如下：
    １有關附表二編號一福龍里道路改善及駁崁工程：
    (1)駁崁加設之護欄未著油漆部分：
      證人子○○供稱：「未完工先報驗部分僅及於『福龍里道路整建工程』這一
        部分，至於『福龍里道路改善及駁崁工程』中之駁崁及道路部分均已完工」
        （見第二五八四號偵查卷第二三頁）、「（護欄之油漆未完工？）廟的委員
        會開會說說不好看要改，我說已花一萬多元下去，他們說不要油漆了，以後
        要做欄杆」（見第二五八四號偵查卷第七四頁）、「沒有做油漆是因為廟的
        管理委員說要作白鐵的，廟要自己上油漆，要我挪作水溝」「（乙○○是否
        同意這樣做？）我們是向庚○○建議」（見本院重上更(七)卷第三一、三二頁
        ）。證人庚○○證稱：「（當時工程有無變更？）主要工程沒有變更，但小
        部分工程有的沒有做，而拿去做別的工程，我記得：：：還有一件護欄沒有
        做，拿去做排水溝」（見本院重上更(三)卷第九四頁反面）。證人即福龍宮廟
        公陳漢言亦稱：「我管理此廟當廟公，自七十八年起至今」「（廟左側停車
        場駁崁路面護欄、右側下坡路面工程施工情形知否？）知道，皆子○○做的
        」「（停車場邊欄杆何時做？）欄杆為白鐵，廟自做的」（見本院重上更(五)
        卷第七八頁），證即福龍宮出納人賴水木稱：「有做排水溝」（見本院重上
        更(五)卷第三六頁反面），可見被告及證人子○○所述福龍宮要做欄杆，要求
        護欄不著油漆已非無據。又經本院重上更(五)審於八十七年七月十日現場履勘
        結果，ＡＢ之間排水溝有水溝蓋，長十七點五公尺（見本院重上更(五)卷第七
        四頁反面、第七五、七六頁），證人即該鎮公所建設課課長陳世賢證稱：：
        「（有關油漆工程被告稱有延長水溝一事，有無此事？）我和子○○、乙○○到現場看水溝總長十九點八公尺，有延長」「（位置是否在本院八十七年
        七月十日附圖二水溝位置？）對」「（被告所提照片是否當天一起去拍？）
        是」「（是否有如圖上所增加情形？）對，從○＋○一六（有集水井處）到
        ○＋○八○‧八處，從圖上可以看得到原來水溝是從○＋七○‧二扣去○＋
        六一這是原來的工程，現場看到水溝長度比原來設計增加」（見本院重上更
        (五)卷第二七六頁），並有經延長水溝之照片在卷可參（見本院重上更(五)卷第
        二四一頁），可見承包商子○○確有延長排水溝情事。至於前揭測量之水溝
        長度不盡相同，應係實測操作精確度不同所生之誤差，並不影響確有施作排
        水溝之事實。
      又依苗栗縣通霄鎮公所八十一通鎮建字第一一六三五號函稱：「經查該六項
        工程中部份為符合地形及配合地方實際之需要無法按原設計圖施工，依本所
        慣例，如不超出或減少工程合約金額與數量之下，驗收時由工程人員依照工
        程要做數量及金額作為決算，故變更設計查無文書資料」云云（見本院上訴
        卷第一二五頁）。證人湯嵩山亦稱：依往例若是變更設計後未增加工程費用
        ，則可以變更，不必向上級呈報，鎮長、建設課長及承辦人員均有權在未增
        加工程費用範圍，變更施工內容等語（見本院上訴卷第一四○頁、重上更(三)
        卷第七十頁、重上更(五)卷第三三頁），可見依照該所慣例，小部分內容之工
        程變更，不須報請上級核可，是雖無變更該工程設計之書面紀錄，並不表示
        未經變更，故被告及監工庚○○所述護欄未著油漆部分經變更為延長排水溝
        應合於實情，否則承包商又何以無故去延長排水溝。
      至被告雖於苗栗縣調查站稱：「護欄部分並未變更設計，且結算表列有油漆
        單價，應依照設計施工，依照片顯示該：：：駁崁護欄著漆部分截至七十九
        年十月二十三日確實並未完工」（見第二五八四號偵查卷第十九頁），於本
        院稱：其係依據工程契約書內容前去驗收（見本院重上更(三)卷第三六頁、第
        一一五頁反面）、「（更(三)卷第八四頁子○○說的變更情形，你是否知情？
        ）到驗收時庚○○口頭提起才知道」（見本院重上更(五)卷第三二頁），證人
        庚○○亦曾於本院稱：「（附表編號一施工中有否變更設計？）沒有」云云
        （見本院重上更(三)卷第四六頁反面），然經對照證人庚○○前揭陳稱工程之
        主體並未變更，只是小部分移作別的工程及確有延長排水溝等情，並證人子
        ○○前揭所稱係向監工庚○○建議的及於本院稱：「（對乙○○說驗收時庚○○口頭提起才知道工程變更，意見？）我們都是向監工說的」（見本院重
        上更(七)卷第三七頁），可見其等所述並未變更設計，應係指工程主體而言，
        而變更主要係由承包商子○○向監工庚○○提及，自不得以上開一時供述未
        臻精確完足即認護欄工程並無移作延長排水溝情事。另證人庚○○雖稱：「
        驗收時沒有會我，所以我不知道，但到最後都有完工」（見本院重上更(三)卷
        第四六頁反面），監工庚○○雖未參與驗收，然其詳知各工程如何小部分變
        更情形，自不得以其未參與驗收，反為推認對於本件工程如何變更亦不瞭解
        。另證人丁○○稱：「我當福龍宮委員八年，我不知道做停車場、道路等工
        程事，因為住得遠」（見本院重上更(五)卷第七八頁反面），則雖係福龍宮委
        員，但住得較遠，未注意到本件工程亦合於情理，自不得據為被告不利之認
        定。
    (2)停車場路基未壓實鋪設碎石級配部分：
      證人子○○前已於調查中陳稱此部分業已完工（見第二五八四號偵查卷第二
        三頁），已如前述，並於本院稱：「（停車場部分路基未完成，未壓實二十
        公分碎石級配？）這部分有做，本來沒有設計駁崁，我們碎石級配有鋪好，
        但是颱風來，上面的泥漿坍方下來，後來因為要作駁崁，才把我們做好的碎
        石級配又挖起來放在旁邊」（見本院重上更(七)卷第三一頁），證人賴水木稱
        ：「（楊希颱風來襲時，福龍階梯新建工程有無受影響？）下大雨駁崁有崩
        塌過，有埋掉一部份做停車場的級配。乾了以後才清的」（見本院重上更(四)
        卷第二七頁反面），證人陳漢言亦稱：「（當時颱風來時有否破壞工程？）
        有，當年停車場有土石崩塌下來」（見本院重上更(五)卷第七九頁反面），證
        人庚○○證稱：「停車場部分是有舖，但後來颱風來才毀壞的」（見本院重
        上更(三)卷第四六頁），並據被告提出經壓實鋪設碎石級配之停車場照片在卷
        可稽（本院上訴卷第八二頁、上更(一)卷第六十頁）。且七十九年八月間確有
        楊希颱風侵襲臺灣，有交通部中央氣象局八十四年十二月二十二日中象參字
        第六○五四號函在卷可參（見本院重上更(三)卷第二九頁），益徵證人所述前
        情應堪採信。
      雖調查員壬○○證稱：七十九年十月十一日去現場拍攝照片時，附表一及附
        表二編號一工程均尚未施工，有看到路邊有堆放碎石，可能是耳聞在調查，
        所以載碎石來準備鋪設（見本院重上更(六)卷第一八○頁），嗣並提出照片四
        張為證（見本院重上更(六)卷第二一二頁正、反面照片），惟被告指上開照片
        係附表一所示工程之照片。經質諸調查員壬○○、辛○○亦於本院確認上開
        照片後陳稱：停車場的碎石級配沒有在裡面，那四張照片是停車場外圍的照
        片等語（見本院重上更(七)卷第八二頁），復觀檢附該照片之說明及工程設計
        圖（見本院重上更(五)卷第二一○、二一三、二一四頁），可知確係指附表一
        壓實瀝青混凝土路面之照片，與此部分停車場施工無關，而調查員壬○○於
        作證時並未明確區分上開二項而合為說明，故有照片與供述不相一致之情形
        。苗栗縣調查站另以九十一年十月二十二日苗法字第○九一五九八○五五三
        ○號函檢送七十九年十月十一日拍攝之停車場照片二張，指是時停車場仍在
        施工中（見本院重上更(七)卷第九九、一○二頁），被告則指此與外放證物中
        七十九年十月二十三日拍攝之照片均係颱風侵襲以後坍塌下來之情形（見本
        院重上更(七)卷第五三、一三五頁），對照颱風來襲時間、證人子○○前揭供
        述颱風坍方後，有挖起做好之碎石級配放在旁邊及其餘各證人確已完工之證
        詞，足見被告所辯係坍塌後照片實屬有據。而證人壬○○所稱看到路邊堆放
        碎石，實與證人子○○所述相符，惟調查員壬○○係以所見情狀逕予推斷尚
        未鋪設，而未究明實情，自不得以其推測之詞即認先前並未施作。另證人庚○○雖未參與本件工程之驗收（見本院重上更(三)卷第四六頁反面），惟不得
        因此即認其關於上開停車場碎石級配已完工之證述與事實不符。
      至被告雖於苗栗縣調查站稱：「依照片顯示該項工程停車場：：：截至七十
        九年十月二十三日確實並未完工」（見第二五八四號偵查卷第十九頁），證
        人子○○稱：「『龍福里道路整建工程』及『龍福里道路改善及駁崁工程』
        中之道路工程部分，尚有部份未完工：：：」云云（見第二五八四號偵查卷
        第二三頁）。惟證人子○○嗣已明確供述未完成部分僅有附表一之瀝青混凝
        土路面，被告亦詳陳停車場碎石級配如何於鋪設完成後遭坍塌破壞。則應探
        究其等供述之真意，證人子○○係指上開二項工程中，僅有屬「道路工程」
        部分之瀝青路面未完工至為明顯；而碎石級配於坍塌後調查局拍照蒐證時尚
        未修復完成，被告以照片顯示未完成狀態單純回答，而未積極說明已完工遭
        坍塌破壞之事實，不過陳述未充分完足，尚不得因此即認未完工。另證人甲○○於調查時稱：調查員所拍攝之照片十九張確係福龍里福龍宮右後方之道
        路及駁崁工程情形，當時（七十九年十月二十三日）工程僅完成一小部分，
        該二項工程是於七十九年農曆九月十九日（即國曆十一月五日）福龍宮大拜
        拜前三天（即國曆十一月二日）趕工完成云云（見外放證物袋調查局卷第一
        頁），顯然亦係將附表一及附表二編號一之二項工程合為概略陳述，實則僅
        有附表一瀝青混凝土路面未完成，而與停車場部分無關。另證人丁○○因為
        住得較遠，而未注意此部分工程（見本院重上更(五)卷第七八頁反面），惟其
        未注意到，並不表示停車場並未完工。
    ２有關附表二編號二福龍里一鄰道路改善工程：
    (1)於此工程中有爭議的是二座攔砂壩，被告於八十年五月一日調查時即稱：「（
      於八十年五月一日在苗栗縣調查站供稱）該項工程ＯＫ＋四三部分攔砂壩實際
      施工之數量超過原設計數量，所以包商子○○雖然在ＯＫ＋七七處未築攔砂壩
      ，但我同意以多做部分補作未做部分」（見外放證物調查筆錄第十七頁正、反
      面），證人子○○亦稱：「駁崁有做，四十三公尺的攔砂壩也有做，做在駁崁
      中間，都是在驗收前做好的，七十七公尺的攔砂壩因為丁○○要求四十三公尺
      做的不夠，道路有缺口，叫我們把那個數量移來作缺口，駁崁接的是四十三公
      尺，和駁崁一起做」「（七十七公尺的攔砂壩沒有作？）是的，用作缺口」「
      七十七沒有做沒錯，是移到四十三公尺那邊延長」「（意思是四十三公尺攔砂
      壩與駁崁一起做完？）是的」「丁○○何時叫你把四十三公尺那段缺口延長？
      ）一開工就反應」「（四十三公尺攔砂壩是一開始就做？）是，那要一起做，
      不然沒有辦法做」（見本院重上更(七)卷第三三至三七頁）。
    (2)證人丁○○證稱：「本來要做攔砂壩二座，我要求包商將其中一座攔砂壩的錢
      用來延長我門口駁崁的長度，所以當時只做一座攔砂壩」（見本院重上更(三)卷
      第四八頁）、「（你家外面丁字路口駁崁部分是誰做的？）我家小路出來左側
      是子○○做的」「（有無要求子○○延長駁崁？）有，我家小路出來右轉靠山
      溝有一缺口，我小孩之汽車及我之農機不好進來，我請子○○使部分駁崁」（
      見本院重上更(五)卷第七九頁正、反面）、「本來要做二個，我說一個不要做，
      把四十三公尺的延長，包商照我要求做，大概七十幾年（正確時間不記得）要
      求」（見本院重上更(七)卷第五六頁）、「（更五卷二四四頁以下照片攔砂壩何
      時做？里民大會之後做？）時間太久，以前有做沒錯，但是少一個，我要求把
      另一個做延長，我是設計的時候就要求延長」「（里民大會前四十三公尺攔砂
      壩有無做？）駁坎有做，四十三公尺攔砂壩有做，下面的沒有做，是要做延長
      駁坎，里民大會那時還有一個沒做，是丙○○建議要做另一攔砂壩」（見本院
      重上更(七)卷第五八頁）、「我的印象是延長駁坎在開會前已經做了，攔砂壩是
      一個沒有做」（見本院重上更(七)卷第八十頁），證人丙○○亦稱：「（你在里
      民大會建議什麼？）我建議做下面一個攔砂壩」（見本院重上更(七)卷第五六頁
      ）、「（你在里民大會是建議什麼？）我是建議做下面那個攔砂壩」（見本院
      重上更(七)卷第五八頁），證人癸○○證稱：「駁崁有缺口，而攔砂壩工程較不
      急迫，所以大家就說移來延長駁崁，如此交通較安全，這是地方人士建議的。
      後來就按照大家的建議做，即二個攔砂壩做一個，另一個攔砂壩經費則移來做
      駁崁」（見本院重上更(四)卷第二八頁）、「（里民大會上丁○○說一個攔砂壩
      有做，一個沒有做，丙○○建議要做另一個攔砂壩？）有這件事」「（二個攔
      砂壩做一個，另一個作為延長駁坎，是里民大會之前或之後的結論？）是里民
      大會之前就有人這樣做，我就在附近，我聽丁○○說的」「（里民大會之前駁
      坎是否都做？）都做了，延長的都做了」（見本院重上更(七)卷第八十至八一頁
      ），證人陳世賢課長亦證稱：現場確有看到攔砂壩（見本院重上更(五)卷第二七
      六頁），均指明ＯＫ四十三攔砂壩及延長駁崁早已完工，且丁○○係於一開始
      即要求延長駁崁，丙○○在里民大會上則要求興建另一個攔砂壩。
    (3)本院重上更(五)審於八十七年七月十日現場履勘結果：「ＡＢ為舊有駁崁（色澤
      數舊），實測約四十六點五公尺。ＢＣ為新駁崁，鋪柏油路面後做的。ＢＥ長
      八點一公尺，Ｅ度駁崁外側水泥面有接縫，ＢＥ、ＥＤ間駁崁新舊成色不同」
      （見本院重上更(五)卷第七四頁），製作附圖(一)(二)在卷（見本院重上更(五)卷第七
      五、七六頁）並拍攝照片（見外放證物）。被告辨認附圖(一)後供稱：「Ａ到Ｂ
      是原設計圖有的，Ｂ到Ｅ是延長的，Ｃ到Ｅ不是本案的工程」，證人丁○○證
      稱：「Ｃ到Ｅ是另一個工程，本來作Ａ到Ｂ，我認為太短，延長Ｂ到Ｅ」，證
      人癸○○亦稱：「我的印象是原設計Ａ到Ｂ，那邊交通會有崩塌危險，地方要
      求延長Ｂ到Ｅ」（均見本院重上更(七)卷第八二頁），可見確有延長駁崁情事。
      且參酌從丁○○住處小路轉彎至柏油路面，原來ＡＢ段之舊有駁崁未能遮蔽路
      邊山壁，而延長ＢＥ路面駁崁後，較能遮蔽上開轉彎處路面山壁，對於丁○○
      住處出入安全亦較有保障。而上開駁崁因係由舊有ＡＢ段，延長ＢＥ段（本案
      承包商子○○延長），再延長ＥＣ段（包含ＥＤ及ＤＣ），適足解釋何以履勘
      所見新舊成色不同。
    (4)又證人庚○○稱：「攔砂壩其中一個沒有做，就挪做駁坎」（見本院重上更(三)
      卷第四七頁）、「（當時工程有無變更？）主要工程沒有變更，但是小部分工
      程有的沒有做，而拿去做別的工程，我記得攔砂壩一座沒有做，就挪作駁崁」
      （見本院重上更(三)卷第九三頁反面），可見本件監工亦確知未施作之一座攔砂
      壩係挪作延長駁崁。證人即調查員壬○○亦稱：「四十三公尺部分有超做，把
      多的工程款抵在七十七公尺部分」「四十三公尺部分不是我們偵查的重點」（
      見本院重上更(七)卷第七七、七八頁），證人即調查員辛○○稱：「我們去看的
      時候四十三公尺的攔砂壩有做，七十七公尺的攔砂壩沒有做」「他們有作四十
      三公尺部分（見本院重上更(七)卷第七七、七八頁），足見ＯＫ四十三攔砂壩及
      延長駁崁均早已完成，調查局當主要係針對ＯＫ七十七攔砂壩未施作蒐證偵辦
      ，然本案歷審均誤以為二座攔砂壩均未依契約完成。
    (5)本件ＯＫ四十三攔砂壩，經被告提出照片（見本院上訴卷第八六、八七頁），
      並稱：本院上訴卷第八十六頁二張照片即已施作之ＯＫ四十三攔砂壩（與本院
      上更(一)卷第七九頁照片相同），八十七頁二張照片為ＯＫ七十七攔砂壩底部（
      與本院上更(一)卷第七八頁照片相同）（見本院重上更(七)卷第七八頁）。又據提
      出八十七年十二月現場挖掘之照片（見本院重上更(五)卷第二四四頁），供稱：
      為證明確有施作，由里長陪同前去現場挖掘到ＯＫ四十三攔砂壩（見本院重上
      更(七)卷第五七、七九頁）。經證人壬○○比對竣工圖及施工位置圖（見本院上
      更(一)卷第七二、七三頁），陳稱：「ＯＫ四十三是三角椎形，ＯＫ七十七是凹
      形，二種攔砂壩造形不同」「第二四四頁攔砂壩是四十三形的」（見本院重上
      更(七)卷第七七、七八頁），可以確定ＯＫ四十三攔砂壩已經施作完工。又證人
      甲○○里長亦稱：本院上更(一)卷第七十九頁是攔砂壩，下面該張照片即攔砂壩
      底部擋水牆，因為有攔砂壩上半部沒有做而挪用經費（見本院重上更(五)卷第三
      七頁反面），可見其所指應係其中ＯＫ七十七攔砂壩未完工，而移為延長駁崁
      之用。至於調查局蒐證所拍攝之照片（見外放證物），亦經證人壬○○說明：
      當時去現場並未挖掘（見本院重上更(七)卷第七六頁），因為ＯＫ四十三攔砂壩
      已經施作，只是注意另一個攔砂壩有無完成，也沒有去拍攝延長駁崁之照片（
      見本院重上更(七)卷第八二頁），證人辛○○稱：當時ＯＫ四十三攔砂壩業已施
      作，故沒有去拍攝ＯＫ四十三攔砂壩之照片（見本院重上更(七)卷第七八頁），
      可知當時蒐證主要係對於ＯＫ七十七攔砂壩，故未去挖掘是否有ＯＫ四十三攔
      砂壩，且拍攝蒐證照片亦僅就ＯＫ七十七攔砂壩未施作完成部分，而未就ＯＫ
      四十三攔砂壩及延長駁崁拍照。另苗栗縣調查站九十一年十月二十二日苗法字
      第○九一五九八○五五三○號函檢送八十年四月二十三日拍攝之補行施作攔砂
      壩照片一張（見本院重上更(七)卷第一○二頁），係施作凹形之ＯＫ七十七攔砂
      壩，與先前早起完工之ＯＫ四十三攔砂壩及延長駁崁並無關係。
    (6)至證人子○○雖於調查時供稱：「該項工程含攔砂壩二處、駁崁一處，其中Ｏ
      Ｋ七十七處攔砂壩係於八十年三月間始施工完成，因擔心超過契約工天因而受
      罰，故於七十九年四月二日申報完工。同年六月間由通霄鎮公所乙○○等前往
      驗收，經告知乙○○業已全數完工及０Ｋ七十七攔砂壩工程遭坍方掩覆因而獲
      准驗收通過」（見外放證物調查筆錄第十五頁），證人丁○○於調查時稱：「
      發包後約半年即七十九年五、六月份才開始動工，其中駁崁部分於開工後約一
      週即完工，另外之攔砂壩卻一直拖到八十年三月中旬始行完工。因為Ａ２、Ａ
      ５號照片顯示攔砂壩並未施工可以證明；因該工程之駁崁部分已於七十九年五
      、六月間完工，而攔砂壩部分卻一直未動工，乃於八十年元月份以電話詢問包
      商子○○，渠等答允後，始於八十年三月中旬前來完成攔砂壩工程」（見外放
      證物調查筆錄第二三頁反面至第二四頁），證人丙○○於調查時稱：「該工程
      發包後約半年即七十九年五、六月份始動工，先完成該工程中之駁崁部分，而
      另外之二處攔砂壩工程卻一直拖延至八十年三月中旬始動工完成。Ａ１、Ａ５
      之照片確係八十年一月間之該工程照片。因該工程之駁崁部分已於七十九年五
      、六月間完工，而攔砂壩部分卻一直未施工，我乃於七十九年十一月間於『福
      龍里里民大會』上提出質疑，里長甲○○乃以公文向鎮公所提出，包商才於八
      十年三月中旬完成該二處攔砂壩之工程」云云（見外放證物調查局筆錄第二一
      至二二頁），均明顯與０Ｋ四十三攔砂壩早已完工，０Ｋ七十七攔砂壩未施作
      係因挪為延長駁崁之事實不符。且詳觀其等上開供述，證人子○○只是承認０
      Ｋ七十七攔砂壩未完工，僅關於何以被告驗收通過作以上回答；而證人丁○○
      未詳為陳述究竟那一個攔砂壩未完成，均不足以認定０Ｋ四十三攔砂壩未完成
      。證人丙○○則亦指延長駁崁早已完工，雖謂另外二個攔砂壩於里民大會後始
      動工，然與其嗣於本院迭次證述情節均不相符，且無從說明何以無故單獨先行
      延長駁崁，自不足採。另苗栗縣通霄鎮福龍里辦公處雖以八十年三月十一日
      通鎮福龍里字第○一○號函通霄鎮公所稱：「本里一鄰丁○○君厝前農路側山
      溝興建駁崁及三處攔水壩已於七十八年底發包，駁崁部分已施工完竣，而攔水
      壩迄今尚未興建，一鄰丙○○君請鈞所查明」（見本院重上更(七)卷第一○○頁
      ），惟亦與實際上已完成ＯＫ四十三攔砂壩之情形不符，尚難據為ＯＫ四十三
      攔砂壩亦未完成之證據。
    (7)另被告雖供稱：其係依據工程契約書內容前去驗收（見本院重上更(三)卷第三六
      頁、第一一五頁反面）、「（更(三)卷第八四頁子○○說的變更情形，你是否知
      情？）到驗收時庚○○口頭提起才知道」（見本院重上更(五)卷第三二頁），證
      人庚○○亦曾於本院稱：「（有否變更設計？）沒有」云云（見本院重上更(三)
      卷第四六頁反面），經對照證人庚○○前揭陳稱工程之主體並未變更，只是小
      部分移作別的工程及證人子○○稱：「（對乙○○說驗收時庚○○口頭提起才
      知道工程變更，意見？）我們都是向監工說的」（見本院重上更(七)卷第三七頁
      ）並確有延長駁崁等情，可見被告所述依契約驗收而未詳述移為延長駁崁，不
      過陳述不夠完整，而證人庚○○所謂未變更設計，係指工程主體而言，至於變
      更工程由承包商子○○向監工庚○○建議，庚○○全盤知悉，均不得據以為被
      告不利之證明。另證人庚○○雖並未參與驗收（見本院重上更(三)卷第四六頁反
      面），然此與其是否知悉本件工程如何變更無關，已如前述，自不得據以認為
      其前開證述不實。
    ３有關附表二編號三南和里三、十一鄰道路改善工程：
    (1)被告於調查時即稱：「（南和里工程是否你驗收？）是」「（排水溝為何未做
      ？）我去驗收時，因為道路寬度不夠，地主反對認施工的話，路會更窄」「（
      排水溝未做，戊○如何請款？）將錢做到另一工程上」「（有變更設計？）我
      不太瞭解，這是監工的事」（見第二五八四號偵查卷第九九頁），已指明未施
      作之排水溝是移為其他工程，
    (2)證人即承包商戊○證稱：「有關排水溝部分僅做約一公尺長之排水溝頭，自○
      一○至○五七部分約有四十七公尺長之排水溝部分尚未完成，而於○一○與陳
      厝間再以三○之ＡＰ管約六‧二五公尺延接之」（見第二八六一號偵查卷第六
      頁）、「（己○○宅邊水溝是否你做的？）是，他父親說使水溝太窄，不做，
      監工說此地（指南和里三鄰二十八之一號前）可做」「我將那邊材料拿到此地
      做，使得較長、較寬，也較厚」「（水溝工程驗收時，此地做完否？）已做完
      」「監工叫我做，我才做，我聽他的」（見本院重上更(五)卷第九十頁反面至第
      九一頁）、「（為何不照圖施工？）要做的部分我有做，監工未說的部分我就
      沒做」（見第二八六一號偵查卷第十六頁）、「（四十七公尺排水溝只做一部
      分，其他變更去作路面？）是的」。證人庚○○證稱：「（一○一號工程付錢
      時有無完成？）四七公尺長之排水溝不是沒有做完，只是未照原訂計畫作」（
      見本院上訴卷第一○七頁反面）、「四十七公尺長之水溝沒有作，就拿錢去來
      鋪路面」（見本院重上更(三)卷第四七頁）、「四十七公尺的排水溝沒有做，拿
      錢去作路面」（見本院重上更(三)卷第九三頁反面），證人湯嵩山證稱：「（排
      水溝改為路面，可見是否知道？）施工中陳秋山有到鎮公所來要求不要做，當
      時我有同意，戊○有說要改去做路面加寬，在同一個工程裡面」，證人黃錦鐘
      亦稱：「有驗收水泥曬場」（見本院重上更(五)卷第二一三頁反面），亦均指排
      水溝部分因住戶陳秋山要求經監工同意，而由承包商戊○移去施作路面，並於
      驗收時已完成水泥路面。
    (3)經本院重上更(五)審八十七年七月十日履勘現場結果，南和里三鄰二十八之一號
      前水泥路面寬四點五公尺至九點五公尺不等（見本院重上更(五)卷第八八頁）。
      證人即原里長陳秋山之子己○○證稱：本件工程在其宅邊，因路面太窄，下坡
      危險，故其父親爭取不做水溝，只做現狀水路，路面有拓寬（見本院重上更(五)
      卷第八五頁、重上更(七)卷第八三頁），證人即南和里里長陳添榮亦稱：「（知
      道福龍里三、十一鄰道路改善工程？）我知道這件排水溝沒有做，經費則改到
      做一鄰的鋪水泥路面」「就是做水溝多少錢，即用來鋪設多少的水泥路面」「
      我常到現場，那裡是下坡路，做水溝的話路太窄了」（見本院重上更(四)卷第二
      七頁），證人即二十八之一住戶許德次稱：「（你家庭院外面馬路水泥是何人
      所鋪？）戊○鋪的」（見本院重上更(五)卷第二三六頁），證人陳世賢課長依本
      院重上更(五)審法院諭請會同被告查看現場（見本院重上更(五)卷第二二七頁反面
      ）後稱：「現在路面都已經鋪柏油，長度、寬度都比圖面要大，當初是應該做
      水泥路」（見本院重上更(五)卷第二七七頁），並有被告提出經拓寬路面之照片
      在卷可參（見本院重上更(五)卷第二四二頁），足見確有路面加寬情形。綜上可
      見被告所稱：「（原先此地寬、長是多少？）寬三點五公尺、長一百零六公尺
      ，後因排水溝之水泥為一：三：六，和此地相同，故將其數量挪來此地，我驗
      收時才知道」（見本院重上更(五)卷第九十頁反面），既係經監工同意變更施工
      ，被告於驗收時依變更後情形驗收，實屬可信。
    (4)至證人己○○於調查中稱：「（南和里三、十一鄰道路改善工程有偷工減料及
      未驗收即付款情事？）至於排水溝部分自○一○至○五七段應興建三十公分寬
      、四十公分深、壁厚十二公分之排水溝迄今仍未興築，僅依道路天然地形所形
      成之導糟舖設混凝土於地面形成自然坡道洩水」「（排水溝部分迄今未完工，
      有無向鎮公所反應或？廠商請求補做？）我不知道該工程中除道路外尚有包括
      排水溝部分，所以從未向鎮公所包商反應要補做，到今日才知還有排水溝未做
      」（見第二八六一號偵查卷第二頁），證人戊○於調查時稱：「是因乙○○叫
      我不要做，所以我沒有做」「為何要我不要做排水溝，我也不知道是何原因」
      云云（見第二八六一號偵查卷第六頁反面、第七頁），惟原來工程設計如何？
      工程是否變更？係屬主辦人員權責，住戶己○○僅知其父親要求將排水溝改做
      路面，是其於調查局訊問應做之排水溝迄未完工時，答稱不知還有排水溝工程
      ，實甚合理。又觀證人戊○所述，係指依監工指示改為施作路面，然於先後陳
      述中對於監工為何人，有時稱係被告，有時稱係庚○○，故其前揭所述被告指
      示其改施作路面云云，應係關於指示其施作路面之監工何人記憶一時有所混淆
      所致；又其嗣於本院稱：「（為何說你以前說沒有做，也不知道說是否要作工
      程變更？）要不要變更是主辦的事情，我只是施工」（見本院重上更(七)卷第六
      十頁），則其不知何以更改施作之原因，亦合於情理。另證人壬○○所稱：調
      查局去現場蒐證時，沒有看到排水溝，只看到凹形水道（見本院重上更(六)卷第
      一八一頁），並提出照片（見外放證物），惟僅能證明並未施作排水溝，不能
      用來說明變更改做路面之事實。
    ４有關附表二編號四、五通彎里駁崁及封層工程、烏眉里十八鄰駁崁工程：
      被告所辯上情，有各該結算驗收證明書上之記載在卷可稽，參以苗栗縣政府八
      十一年十二月一日八一府建土字第一一三二五七號函稱：隱蔽部分法並無明文
      規定驗收時需要拆驗，且於驗收時得加蓋「經驗結果除隱蔽部分由監工及承造
      人員負責外，其他與竣工圖相符准予驗收」，以劃分權責等語（見本院上訴卷
      第一四四頁反面）。是上開工程雖於隱蔽部分有偷工減料之事實，惟被告已依
      權責為前述註記予以驗收，自難認有何圖利承包商及製作不實完工記載犯行。
（四）綜上所述，附表二編號一至三工程，尚無證據證明仍有未完工或經變更後未完
      工之事實，編號四、五偷工減料則已據被告於驗收時註記，則被告予以驗收，
      自無圖利或偽造文書可言，此外復查無其他積極證據足資證明被告有公訴人所
      指此部分犯行，自屬不能證明其此部分犯罪，惟公訴人既認與前揭有罪部分有
      連續犯之裁判上一罪關係，爰不另為無罪之諭知。
據上論斷，應依刑事訴訟法第三百六十九條第一項前段、第三百六十四條、第二百九
十九條第一項前段、行為時戡亂時期貪污治罪條例第二條前段、第六條第三款、第十
七條、刑法第十一條、第二條第一項但書、第二百十六條、第二百十三條、第五十五
條、第五十九條、第三十七條第二項、中華民國八十年罪犯減刑條例第二條第一項第
一款第三目、第四條第一項第一款、第八條、第十五條判決如主文。
本案經檢察官郭弘佑到庭執行職務。
中      華      民      國    九十一    年     十二     月     十三     日
                              臺灣高等法院刑事第十一庭
                                  審判長法  官  楊  照  男
                                        法  官  陳  炳  彰
                                        法  官  王  詠  寰
右正本證明與原本無異。
如不服本判決應於收受送達後十日內向本院提出上訴書狀，其未敘述上訴之理由者並
得於提起上訴後十日內向本院補提理由書（均須按他造當事人之人數附繕本）。
                                        書記官  駱  麗  君
中      華      民      國    九十一    年     十二     月     十三     日
附錄本案論罪科刑法條全文
行為時戡亂時期貪污治罪條例第六條
有左列行為之一者，處五年以上有期徒刑，得併科三萬元以下罰金：
一、意圖得利，抑留不發職務上應發之財物者。
二、募集款項或徵用土地、民伕、財物，從中舞弊者。
三、對於主管或監督之事務，直接或間接圖利者。
四、對於非主管或監督之事務，利用職權機會或身份圖利者。
刑法第二百十六條
行使第二百十條至第二百十五條之文書者，依偽造、變造文書或登載不實事項或使登
載不實事項之規定處斷。
刑法第二百十三條
公務員明知為不實之事項，而登載於職務上所掌之公文書，足以損害於公眾或他人者
，處一年以上七年以下有期徒刑。
